【裁判字號】    99,上更(一),238
【裁判日期】    991202
【裁判案由】    偽造文書
【裁判全文】
臺灣高等法院臺南分院刑事判決     99年度上更(一)字第238號
上  訴  人  臺灣嘉義地方法院檢察署檢察官
被      告  黃崇文
            洪金葉
上列上訴人因被告偽造文書案件，不服臺灣嘉義地方法院97年度
訴更(一)字第2號，中華民國97年10月24日第一審判決（起訴案號
：臺灣嘉義地方法院檢察署96年偵字第6605號），提起上訴，經
判決後由最高法院第一次發回更審，本院判決如下：
    主    文
原判決撤銷，發回臺灣嘉義地方法院。
    理    由
一、公訴意旨略以：被告黃崇文、洪金葉為參加股票抽籤，竟基
    於行使偽造私文書之犯意聯絡，由黃崇文於民國（下同）86
    年12月12日前之某日，以不詳方式取得戴許梅香之身份證影
    本及戴許梅香全戶戶口名簿影本後，渠二人未經戴誼婷及戴
    許梅香之同意，於86年12月12日前某日委由不知情之刻印店
    人員，偽造「戴誼婷」、「戴許梅香」之印章各1枚，再由
    黃崇文在委託買賣證券受託契約之「委託人」欄、信富證券
    股份有限公司（下稱信富證券公司）客戶自填徵信資料表之
    「客戶簽章」欄、認購（售）權證風險預告書之「委託人（
    聲明人）簽名」欄、信富證券公司櫃檯買賣確認及同意書之
    「立約人（即委託人）」欄、信富證券公司記載身份證統一
    編號之印鑑卡之「簽名樣式」欄等文件上，偽造「戴誼婷」
    署押；後利用不知情之人士，在允許書之「法定監護人」欄
    偽造戴許梅香之簽名，並在信富證券公司客戶印鑑卡之「簽
    名樣式」欄，偽造「戴誼婷」之簽名；再由渠二人於上開文
    件上蓋用「戴許梅香」或「戴誼婷」之印文。並連同上開「
    戴許梅香」身份證影本及「戴許梅香」全戶戶口名簿影本一
    併於86年12月12日持往信富證券公司，冒充「戴誼婷」本人
    聲請該帳戶使用之意思，並交付予信富證券公司人員以行使
    ，足以生損害於信富證券公司對帳戶管理之正確性及戴誼婷
    、戴許梅香。嗣因戴誼婷發現有人以其名義在信富證券公司
    開戶，報警處理，始循線查悉上情。因認被告二人涉犯刑法
    第216條、第210條之行使偽造私文書罪嫌云云。
二、原判決以本件檢察官起訴被告黃崇文、洪金葉於86年12月12
    日觸犯刑法第216條、210條之行使偽造私文書罪，為最重本
    刑5年以下有期徒刑，其追訴權時效適用修正前刑法第80條
    第1項第2款規定為10年（按修正前刑法第80條第1項第2款規
    定：「犯最重本刑為3年以上10年未滿有期徒刑之罪者，10
    年。」而修正後刑法第80條第1項第2款規定：「犯最重本刑
    為3年以上10年未滿有期徒刑之罪者，20年。」經比較結果
    ，以修正前刑法第80條第1項第2款規定有利於行為人。就追
    訴權停止規定，以修正後刑法第80條第1項本文、第83條第1
    項前段為有利（與修正前刑法第80條第1項本文比較），法
    律變更之割裂或一體適用與否既不因同一條文而生限制，則
    追訴權之時效期間、時效停止亦無一體適用必要，自應適用
    刑法施行法第8條之1，而割裂適用最有利行為人之法律。準
    此，本件被告所犯法定追訴權時效為10年之刑法第216條、
    第210條之行使偽造私文書罪（適用修正「前」刑法第80條
    第1項第2款，追訴權期間為10年規定），其行為於86年12月
    12日終了，而臺灣嘉義地方法院檢察署雖於96年8月23日開
    始實施偵查被告涉犯前揭罪嫌，惟迄96年12月26日始起訴繫
    屬原審法院，依修正「後」刑法第80條第1項本文、第83條
    第1項前段規定，追訴權時效因起訴日（96年12月26日）始
    停止進行，然自被告犯罪行為終了日（即86年12月12日）起
    算，本案之追訴權時效10年，業於起訴日前之96年12月11日
    完成，而諭知免訴判決，固非無見。
三、惟按追訴權之性質，係檢察官或犯罪被害人，對於犯罪，向
    法院提起確認國家刑罰權之有無及其範圍之權利，故追訴權
    消滅之要件，當以檢察官或犯罪被害人未於限期內起訴為要
    件。蓋未起訴前，法院基於不告不理原則，無從對於犯罪之
    國家刑罰權確認其有無及其範圍；而倘經起訴，追訴權既已
    行使，原則上即無時效進行之問題。故刑法第80條第1項有
    關追訴權時效之規定，乃於民國94年2月2日修正公布，將原
    規定之追訴權因一定期間內「不行使」而消滅，修正為因一
    定期間內「未起訴」而消滅。又依修正後刑法第83條之規定
    ，偵查期間除有法定事由外，追訴權時效不停止進行。故如
    時效期間過短，有礙犯罪追訴，易造成寬縱犯罪之結果。為
    調整行為人之時效利益及犯罪追訴之平衡，刑法第80條第1
    項各款有關追訴權之時效期間，乃併予修正，並依最重法定
    刑輕重酌予提高（各該修正理由參照）。是依上述修正意旨
    觀之，關於追訴權消滅之要件、時效之停止進行及其期間之
    計算，自應一體適用，不得任意割裂，否則無法達成調整行
    為人之時效利益及犯罪追訴衡平之修法目的。申言之，若適
    用舊法，追訴權因所犯之罪最重本刑之不同，而分別於「1
    、3、5、10、20」年內「不行使」而消滅；倘適用新法，則
    分別於「5、10、20、30」年內「未起訴」，追訴權始為消
    滅。另依刑法施行法第8條之1規定，於94年1月7日刑法修正
    施行前，其追訴權時效已進行而未完成者，比較修正前後之
    條文，適用最有利於行為人之規定。依起訴書所載，本件被
    告黃崇文、洪金葉於86年12月12日所涉犯刑法第210條、第
    216條之罪，其最重法定刑為5年以下有期徒刑，而其行為後
    ，刑法第80條第1項業於94年2月2日修正，並於95年7月1日
    生效施行，將追訴權時效期間由「追訴權，因左列期間內不
    行使而消滅：一、……。二、3年以上10年未滿有期徒刑者
    ，10年」，修正為「追訴權，因下列期間內未起訴而消滅：
    一、……。二、犯最重本刑為3年以上10年未滿有期徒刑之
    罪者，20年」。相較之下，修正前刑法之規定，對被告等較
    為有利，故本件關於追訴權消滅之要件及其時效期間之計算
    ，自應適用修正前刑法第80條第1項第2款之規定，且關於追
    訴權時效之停止進行及其期間之計算，亦應一體適用修正前
    刑法第83條之規定。復按修正前刑法第80條第1項規定，追
    訴權因一定期間不行使而消滅，係指追訴機關於法定期間內
    怠於行使追訴權，即生時效完成而消滅追訴權之效果。故追
    訴權消滅時效之發生，應以不行使追訴權為其前提要件，而
    修正前所謂追訴權之行使，應包括偵查、起訴及審判程序在
    內，苟已開始實際偵查，且事實上已在進行中，此時追訴權
    既無不行使之情形，自不生時效進行之問題，觀乎刑法第80
    條、第83條規定之立法意旨，益無疑義。申言之，公訴案件
    一經檢察官開始偵查，在修正前即認為係追訴權之行使，同
    時停止時效之進行。
四、查本件被告等涉犯行使偽造私文書罪嫌之時間為86年12月12
    日，依修正前刑法第80條第1項第2款規定，其追訴權時效原
    本應至96年12月11日完成，然台灣嘉義地方法院檢察署之檢
    察官既已於被告等所犯行使偽造私文書罪追訴權時效尚未完
    成前之96年8月23日開始分案偵查，並無追訴權不行使之情
    形，自不生時效進行問題，故原審於判決時，本件追訴權時
    效並未完成。乃原審竟割裂適用刑法第80條第1項及第83條
    第1項之規定，即既適用舊法之「10年」追訴權時效期間，
    又適用新法以「未起訴」作為追訴權消滅之要件及時效進行
    事由，因而認本件追訴權時效直至96年12月26日始因起訴而
    停止進行，本案10年之追訴權時效，業於起訴前之96年12月
    11日完成，逕為被告均免訴判決之諭知，尚有未洽。檢察官
    上訴意旨指摘原判決不當，為有理由。且原判決因諭知免訴
    不當，影響當事人審級利益，爰不經言詞辯論，將原判決撤
    銷並發回原審法院更為審判。
據上論結，應依刑事訴訟法第369條第1項但書、第372條判決如
主文。
中    華    民    國    99    年    12    月    2     日
                  刑事第六庭    審判長法  官  董武全
                                      法  官  賴純慧
                                      法  官  林英志
以上正本證明與原本無異。
如不服本判決應於收受送達後10日內向本院提出上訴書狀，其未
敘述上訴理由者，並得於提起上訴後10日內向本院補提理由書（
均須按他造當事人之人數附繕本）「切勿逕送上級法院」。
                                      書記官  魏安里
中    華    民    國    99    年    12    月    2     日

司法院資訊處製作；財團法人民間司法改革基金會備份。
